臺灣高等法院民事判決  
109年度上字第12號
上  訴  人  洪文昭  
訴訟代理人  蕭仁杰律師
            游泗淵律師
被 上訴 人  李碧枝  
訴訟代理人  黃國瑋律師
上列當事人間請求清償借款事件，上訴人對於中華民國108年10
月1日臺灣新北地方法院108年度訴字第652號第一審判決提起上
訴，本院於109年4月22日言詞辯論終結，判決如下：
    主  文
原判決關於命上訴人給付逾新臺幣壹佰壹拾伍萬元本息部分，及
訴訟費用之裁判均廢棄。
上開廢棄部分，被上訴人在第一審之訴駁回。
第一、二審訴訟費用由上訴人負擔百分之四十六，餘由被上訴人
負擔。　　
    事實及理由
一、被上訴人主張：上訴人配偶古典美於民國103年間向伊陸續
    借款共新臺幣（下同）745萬元（下稱系爭借款），並交付
    如附表一所示已記載金額支票（下合稱系爭支票），空白授
    權予伊。因古典美無力清償借款，兩造於104年9月9日達成
    協議，由上訴人承擔古典美之借款債務，三方共同簽訂還債
    條款，依還債條款第2條約定，上訴人應依附表二所示還款
    日分5期清償系爭借款。詎上訴人就第1、2期僅共清償200萬
    元，尚餘50萬元未清償，就第3期之200萬元，則完全未清償
    ，伊自得依古典美與伊間之消費借貸契約，上訴人債務承擔
    之法律關係，依還債條款第5條約定，請求上訴人返還第3期
    款前未清償之250萬元。求為命：被上訴人應給付伊250萬元
    ，及自起訴狀繕本送達翌日起至清償日止，按週年利率5％計
    算利息之判決。
二、上訴人則以：被上訴人並未交付745萬元借款本金予古典美
    ，古典美所交付之系爭支票均是依被上訴人指示填寫票面金
    額，古典美對被上訴人並無系爭借款債務存在，伊既係債務
    承擔，自得以古典美所得對抗被上訴人之事由對抗被上訴人
    ，無庸依還債條款給付被上訴人。再者，古典美自100年間
    起至104年間陸續向被上訴人借款600餘萬元，已連本帶利兌
    現清償如附表三所示支票金額共計1,150萬4,000元予被上訴
    人，古典美向被上訴人之借款已清償完畢等語，資為抗辯。
三、原審為上訴人敗訴之判決，上訴人不服，提起上訴，上訴聲
    明：㈠原判決廢棄。㈡被上訴人在第一審之訴駁回。被上訴人
    答辯聲明：上訴駁回。 
四、兩造不爭執事項（本院卷第91、101頁）：
　㈠古典美交付如附表一所示之系爭支票予被上訴人。
　㈡被上訴人（甲方債權人）、古典美（乙方欠款人），與上訴
    人（乙方代還款人）於104年9月9日簽立還債條款（原審卷
    第17頁）。
　㈢古典美簽發如附表三所示之支票，金額共計1,150萬4,000元
    ，均經被上訴人提示兌現等情，有被上訴人提出之永豐銀行
    帳戶往來明細（原審卷第85至92頁）、中國信託商業銀行10
    8年9月24日中信銀字第108224839205750號函附支票影本在
    卷可參（原審卷第211至277頁）。
  ㈣上訴人於106年5月9日簽發票號為AI0000000、AI0000000、AI
    0000000之3張支票共100萬元予被上訴人，並將古典美簽發
    如附表一編號11所示之支票收回。另於107年4月間簽發票號
    為AI0000000至AI0000000之5張支票合計100萬元予被上訴人
    ，並收回古典美簽發如附表一編號10所示之支票，上開8張
    支票屆期均經被上訴人提示兌現等情，有上訴人收回票據蓋
    印一紙影本、被上訴人製作支票明細表（原審卷第19、153
    至154頁）附卷可稽。
五、被上訴人依其與古典美間之消費借貸契約，上訴人債務承擔
    之法律關係，依還債條款第5條約定，請求上訴人給付250 
    萬元本息，為上訴人所否認，並以前詞置辯。茲就兩造之爭
    點及本院之判斷，分述如下：
　㈠按消費借貸為要物契約，因金錢或其他代替物之交付而生效
    力 (參見89年5月5日民法債編修正施行前之民法第475條) 
    。又支票為文義證券及無因證券，支票上權利係依支票文義
    而發生，與其基礎之原因關係各自獨立，支票上權利之行使
    ，不以其原因關係存在為前提，尚難因執有支票，即得證明
    其所主張之原因關係為存在；倘當事人主張與他方有消費借
    貸關係存在者，自應就該借貸意思互相表示合致及借款業已
    交付之事實，均負舉證之責任（最高法院90年度台上字第8
    號、98年度台上字第1045號判決要旨參照）。又按第三人與
    債務人訂立契約承擔其債務者，非經債權人承認，對於債權
    人不生效力。債務人因其法律關係所得對抗債權人之事由，
    承擔人亦得以之對抗債權人，民法第301條、第303條第1項
    前段定有明文。本件上訴人已同意承擔古典美對被上訴人之
    借款債務，代為還款，三方並就分期還款之方式簽立還債條
    款（原審卷第17頁），此為兩造所不爭執，依照還債條款第
    5條約定，被上訴人固得就遲延還款日期一個月以上者，訴
    請上訴人清償。然上訴人為債務承擔人，其就古典美因消費
    借貸法律關係所得對抗被上訴人之事由，亦得以之對抗被上
    訴人。而被上訴人固主張係因借款予古典美而直接收受系爭
    支票，上訴人則否認被上訴人有交付如票面金額所示之借款
    ，提出基礎原因關係不存在之抗辯，則被上訴人對於已交付
    借款、消費借貸關係有效成立之積極事實，自應負舉證責任
    。
　㈡被上訴人主張系爭借款係以現金交付古典美，且未約定利息
    等情，提出古典美所交付如附表一所示編號1至9共9張支票
    影本及還債條款為據（原審卷第13至17頁）。然附表一所示
    編號1至9支票上僅有編號3至7共5張支票有填寫發票日，經
    證人古典美於本院具結證稱：伊每次向被上訴人借款都有開
    支票都有還款。都是到被上訴人家裡拿現金。本金開本金支
    票，本金、利息分別開支票。因為錢還不出來，被上訴人就
    說支票不要寫日期，錢先開出來。她自己填日期，我沒有授
    權。附表一編號4至7支票發票日均是伊的字，編號3發票日
    不是伊的字。因為付不出來本金，所以再開沒有寫發票日的
    利息支票，有寫發票日的支票都是本金支票，就是有拿到本
    金，記載的日期就是還款日期，伊還偷開上訴人的支票來還
    利息錢；當時在還債條款上簽名蓋章是因為被上訴人前夫進
    來伊任職診所，態度很差，外面還有兩台車，人沒有進來，
    伊心生畏懼，所以就跟伊先生說謊說伊有欠錢，因為上訴人
    不知情，就簽下這張還債條款，上訴人有問伊有沒有欠這筆
    錢，伊就在害怕的狀況下，跟他說有；因為伊急需要錢，不
    敢讓伊先生知道，因為他會跟伊離婚。被上訴人說要跟上訴
    人講，伊就會害怕，在急需用錢的情況下，被上訴人說多少
    ，伊就開多少；伊知道上訴人有還第1、2期款，是被上訴人
    提告本件訴訟之後，伊去銀行調資料開給被上訴人的支票才
    知道伊已經還這麼多了，伊就跟上訴人說已經有還了等語（
    本院卷第76至82頁）。再核對上訴人所提出古典美之支票票
    根所載，就附表一所示編號1、2、3、10支票票根上記載「
    未押日期」、「不押日期」或「未押日」等字，就編號4至7
    支票票根上記載與發票日相同之月日日期，編號11支票票根
    上亦有記載「9/16」之日期（原審卷第139、141頁），足見
    ，附表一所示編號4至7及11共5張支票，經古典美填載發票
    日，面額合計315萬元為古典美向被上訴人借款之本金支票
    ，堪認被上訴人確實有交付315萬元借款本金予古典美。而
    編號3發票日無法證明係古典美所寫，其餘支票均未填寫發
    票日，就編號1至3、8至10等6張未經古典美填寫發票日之支
    票，支票面額合計430萬元部分，被上訴人雖主張係其無息
    借款，而應古典美之要求始通融未記載日期云云，然支票為
    無因證券，尚難因執有支票，即證明被上訴人所主張之借款
    原因關係存在，另證人洪佩君於原審證稱對於古典美具體借
    款金額並不清楚等語（原審卷第148頁），此外，被上訴人
    就此部分並未提出其他交付借款予古典美之證明，參照首開
    說明，即無從認定該430萬元之消費借貸關係存在。至於上
    訴人固然依照還債條款清償第1、2期款合計200萬元，然上
    訴人已代為償還之金額未達借款本金315萬元，且古典美證
    稱係因害怕而向上訴人謊稱有欠款745萬元等情，已如前述
    ，實難以上訴人有清償200萬元，而認被上訴人所稱超過315
    萬元之借款債權存在。則綜合上開證據，被上訴人與古典美
    間僅有315萬元消費借貸關係存在，上訴人既已代為償還200
    萬元，則被上訴人依還債條款第5條約定僅得就欠款115萬元
    （315萬元－200萬元），請求上訴人清償，逾此範圍之請求
    ，即無從准許。
  ㈢上訴人雖辯稱古典美僅借款600餘萬元，歷年來已兌現如附表
    三所示支票共計金額共計1,150萬4,000元予被上訴人，古典
    美向被上訴人之借款已清償完畢云云。然附表三所示支票並
    非被上訴人所持有如附表一編號4至7及11共5張支票，亦非
    還債條款上所記載之支票，若有清償本件借款，豈有不將支
    票取回之理？足見上訴人兌現附表三支票，並非清償本件向
    被上訴人借款315萬元之款項，而與本件借款無涉，上訴人
    前開所辯，無從採信。
六、綜上所述，被上訴人以其與古典美間之消費借貸契約，上訴
    人債務承擔之法律關係，依還債條款第5條之約定，請求上
    訴人給付115萬元，及自起訴狀繕本送達日之翌日即108年3
    月23日（原審卷第27頁）起至清償日止，按週年利率5％計算
    之利息部分，為有理由，應予准許。逾此範圍之請求，為無
    理由，應予駁回。原審就超過上開應准許部分，為上訴人敗
    訴之判決，自有未洽。上訴意旨就此部分指摘原判決不當，
    求予廢棄改判，為有理由。至於上開應准許部分，原審判命
    上訴人給付，核無違誤，上訴意旨就此部分指摘原判決不當
    ，求予廢棄，為無理由，應駁回其上訴。
七、本件事證已臻明確，兩造其餘之攻擊或防禦方法及所用之證
    據，經本院斟酌後，認為均不足以影響本判決之結果，爰不
    逐一論列，附此敘明。
八、據上論結，本件上訴為一部有理由，一部無理由，依民事訴
    訟法第450條、第449條第1項、第79條，判決如主文。
中　　華　　民　　國　　109 　年　　5 　　月　　6 　　日
                  民事第二庭
                        審判長法  官  陳容正 
                              法  官  王怡雯
                              法  官  紀文惠
附表一：被上訴人主張古典美本件借款所交付之支票
編號 支票號碼 發票人  金額 票載發票日     備註 1 BL0000000 古典美  80萬元 無  2 BL0000000 古典美  70萬元 無  3 BL0000000 古典美  55萬元 104.7.10 古典美否認發票日字跡 4 BL0000000 古典美  35萬元 103.10.10  5 BL0000000 古典美  70萬元 103.10.5  6 BL0000000 古典美  30萬元 103.11.15  7 BL0000000 古典美  90萬元 103.11.6 (還債條款誤載為BL0000000) 8 FG0000000 洪文昭  55萬元 無  9 FG0000000 洪文昭  60萬元 無 (還債條款誤載為FG128147） 10 BL0000000 古典美 110萬元 無 上訴人於107年4月間取回 11 BL0000000 古典美  90萬元 103.9.16 上訴人於106年5月9日取回 

附表二：還債條款第2條約定之還款日及還款金額
期數 還款日 還款金額 上訴人履約情形 1 105年12月30日前 100萬元 上訴人給付3紙支票(票號AI0000000、面額50萬元；票號AI0000000、面額40萬元；票號AI0000000、面額10萬元）共計100萬兌現。 2 106年12月30日前 150萬元 上訴人給付5紙支票（票號 AI0000000至AI0000000，面額各20萬元），共計100萬元兌現。 3 107年12月30日前 200萬元 加計前期未償金額50萬元，被上訴人本件請求共250萬元。 4 108年12月30日前 250萬元 無 5 109年12月30日前 剩餘款項 無 

附表三：上訴人主張古典美已兌現之借款及還款支票明細清單 
編號 票載日期 簽發日期 借款金額 （元）  支票金額 （元） 票號 1 100.10.21  15萬  20萬 FN0000000 2 100.12.30  15萬  20萬 FN0000000 3 101.05.25  20萬  25萬 FG0000000 4 101.05.15  30萬  40萬 FG0000000 5 101.07.20 101.06.01 20萬  25萬 BL0000000 6 101.08.20 101.07.02 23萬  30萬 BL0000000 7 101.11.16  22萬  30萬 BL0000000 8 102.08.28  16萬  21萬 BL0000000 9 102.08.29  16萬  21萬 BL0000000 10 102.10.02 101.08.02 16萬  21萬 BL0000000 11 102.10.02 101.08.02 16萬  21萬 BL0000000 12 102.09.31  10萬  12萬 BL0000000 13 102.10.20  35萬  50萬 BL0000000 14 102.11.10 102.10.11 16萬  21萬 BL0000000 15 102.12.30 102.11.30 45萬  60萬 BL0000000 16 102.12.17  45萬  60萬 BL0000000 17 102.12.15  　  5萬 BL0000000 18 103.01.17 102.12.17 46萬  62萬 BL0000000 19 103.03.02 103.02.05 48萬  64萬 BL0000000 20 103.03.05 103.02.05 17萬  22萬 BL0000000 21 103.03.08 103.02.10 17萬  22萬 BL0000000 22 103.03.15 103.02.05 17萬  22萬 BL0000000 23 103.03.30  38萬  54萬 BL0000000 24 103.03.31 103.02.20 17萬  22萬 BL0000000 25 103.05.26  15萬  20萬 BL0000000 26 103.07.02  30萬  40萬 BL0000000 27 103.07.06 103.06.05 23萬  30萬 BL0000000 28 103.08.03  35萬  50萬 BL0000000 29 103.09.03  35萬  50萬 BL0000000 30 103.08.15  22萬  30萬 BL0000000 31 103.08.07  60萬  90萬 BL0000000 32 103.09.06  35萬  50萬 BL0000000 33 103.09.15  22萬  30萬 BL0000000 34 103.09.20  　  5萬4,000 BL0000000 35 103.09.18  　  5萬 BL0000000                小    計   837萬  1,150萬4,0000  
正本係照原本作成。
兩造均不得上訴。
中　　華　　民　　國　　109 　年　　5 　　月　　6 　　日
　　　　　　　　　　　　　　
　　　　　　　　　　　　　　　書記官  李昱蓁